【裁判字號】    95,財管,101
【裁判日期】    950914
【裁判案由】    選任遺產管理人
【裁判全文】
臺灣高雄地方法院民事裁定  95年度財管字第101號
聲  請  人  財政部高雄市國稅局
法定代理人  甲○○
上聲請人聲請對被繼承人己○○指定遺產管理人事件，本院裁定
如下：
  主  文
指定財政部國有財產局臺灣南區辦事處為被繼承人己○○（男，
民國○○年○ 月○ 日生，身分證統一編號：Ｚ000000000號，生前籍
設高雄市新興區○○○路514號）之遺產管理人。
程序費用新臺幣壹仟元由被繼承人己○○之遺產負擔。
  理  由
一、聲請意旨略以：被繼承人己○○於94年1 月18日死亡，其遺
    留有坐落高雄縣、市等38筆土地，其第三順位繼承人平野真
    紀君等拋棄繼承，經本院94年2 月4 日以94年度繼字第213
    號准予備查在案，依其戶籍資料記載，並無其他可知之繼承
    人且迄今無人承認繼承，爰依法聲請指定財政部國有財產局
    臺灣南區辦事處為被繼承人己○○之遺產管理人等語，並提
    出財政部高雄市國稅局個人除戶資料查詢清單、本院94年度
    繼字第213 號通知、財政部財稅資料中心家庭成員（三親等
    ）資料查詢清單為證。
二、按繼承開始時，繼承人之有無不明者，由親屬會議於1 個月
    內選定遺產管理人，並將繼承開始及選定遺產管理人之事由
    ，向法院報明；另繼承開始時，繼承人有無不明，而無親屬
    會議或親屬會議不能於1 個月內選定遺產管理人時，得由利
    害關係人或檢察官聲請法院選任之；又先順序繼承人均拋棄
    其繼承權時，由次順序之繼承人繼承，其次順序之繼承人有
    無不明或第四順序之繼承人均拋棄其繼承權者，準用關於無
    人承認繼承之規定，此觀民法第1177條、第1178條第2 項、
    第1176條第6 項規定自明。準此，若被繼承人之全體繼承人
    均拋棄其繼承權，而被繼承人之親屬會議復未於繼承開始後
    1 月內選定遺產管理人者，依前開規定，即得由利害關係人
    聲請法院指定被繼承人之遺產管理人。
三、經查：(一)聲請人上開主張，業據其提出本院94年度繼字第21
    3 號拋棄繼承准予備查通知函為證，並經本院依職權調閱本
    院94年度繼字第213 號拋棄繼承事件卷宗審閱相符，堪信為
    真實。據此，本件被繼承人己○○之全體繼承人均已拋棄繼
    承而無任何繼承人，其親屬會議亦未於法定期限內選定遺產
    管理人，核與上揭民法第1178條規定相符，故聲請人聲請選
    任被繼承人己○○之遺產管理人，洵屬合法有據。(二)本院審
    酌：被繼承人己○○之配偶鍾黃春美及第一順位之繼承人
    鍾培翰、丙○○、平野真紀；第二順位繼承人乙○○○；第
    三順位繼承人戊○○、庚○○、辛○○、丁○○，既均已拋
    棄繼承，已如前述，本無義務就被繼承人己○○之遺產再為
    管理，且經鐘美春美、丙○○、鍾培翰、辛○○、丁○○、
    庚○○於95年9 月11日具狀表明「己○○之遺債大於遺產，
    繼承人無能力處理其債務，且學識、經歷亦不適合擔任遺產
    管理，另戊○○已於94年9 月11日死亡」等詞，是該等拋棄
    繼承人既均無意擔任遺產管理人，又未組成親屬會議選任遺
    產管理人，自更遑論指定其等中之一人為遺產管理人時，其
    等能順利進行本件被繼承人遺產之管理，不能僅因其等係被
    繼承人己○○之親屬，即認其等有擔任被繼承人己○○遺產
    管理人之義務。況擔任遺產管理人須熟悉相關法律程序，否
    則尚有稅捐相關法令之罰責，實非一般親屬或其中受有高等
    教育之知識份子卻不具遺產管理相關知識之人必然可勝任，
    如強令無管理意願之被繼承人親屬擔任遺產管理人，不僅陷
    該任遺產管理之人稍有不慎即涉罰責，並徒惹民怨，是本院
    認前開拋棄繼承人均不適宜擔任本件遺產管理人。依民法
    第1185條規定，無人繼承之遺產，於清償債權、交付遺贈物
    後，如有賸餘歸屬國庫，從而無人繼承之遺產若有賸餘，終
    歸國家所取得，凡此均由管理國有財產之機關處理無訛，惟
    如非經遺產管理程序即由遺產管理人完成清償債權並交付遺
    贈物等清算程序前，實無從知悉該遺產是否有賸餘，苟以繼
    承人均拋棄繼承推論該遺產無賸餘，不免擅斷，再參以無人
    繼承之遺產如有賸餘即歸國庫，而由職司國有財產管理之機
    關管理，如無賸餘則職司國有財產管理之機關即不願管理，
    兩相對照，顯與國家機關具有公益性質甚不相符。又職司國
    有財產管理之機關代為管理無人繼承之遺產所為支出雖係由
    納稅義務人共同承擔，惟國有財產管理之機關既有取自無人
    繼承，且無負債之遺產，又係國家機關，衡諸社會保險之概
    念，該支出實與社會公平正義無違，況該支出如由擔任遺產
    管理人之拋棄繼承人個人承擔，豈非更不公平（蓋該拋棄繼
    承人可能僅因係被繼承人之親屬，且所受教育又較高如此而
    已，並未獲得其他利益）？況國有財產管理之機關就遺產管
    理之相關法律程序亦相當熟悉，若擔任遺產管理人，不僅不
    致對其造成過重之負擔，且可使被繼承人己○○之遺產儘速
    分配確定，稅捐機關儘早課得應收稅款，減少國家稅收之損
    失，兩相權衡，實難謂有何損害。故不論遺產有無賸餘，均
    與已拋棄繼承之人無涉，是職司國有財產管理之機關擔任該
    等遺產之遺產管理之人自屬適宜，而不應將此責任推由已與
    遺產無涉之拋棄繼承人負擔。綜上所述，本院認宜指定財政
    部國有財產局臺灣南區辦事處為被繼承人己○○之遺產管理
    人。
四、依非訟事件法第157 條、第24條第1項，裁定如主文。
中    華    民    國    95    年    9     月    14    日
                  家事法庭法  官  楊智守
上為正本係照原本作成。
如對本裁定抗告須於裁定送達後10日內向本院提出抗告狀。
中    華    民    國    95    年    9     月    14    日
                          書記官  李憶如


司法院資訊處製作；財團法人民間司法改革基金會備份。
